【裁判字號】    98,訴,756
【裁判日期】    990312
【裁判案由】    損害賠償
【裁判全文】
臺灣新竹地方法院民事判決               98年度訴字第756號
原      告  乙○○○
            甲○○
            庚○○
兼前列三人共戊○○
同訴訟代理人          161號.
被      告  己○○
            丁○○
上列當事人間刑事案件附帶民事訴訟請求侵權行為損害賠償事件
，經本院刑事庭裁定移送前來（本院刑事庭九十八度審交附民字
第一三號刑事附帶民事訴訟裁定），本院於民國九十九年二月二
十四日言詞辯論終結，判決如下：
    主  文
被告應連帶給付原告戊○○新台幣貳萬伍仟元及自民國九十八年
五月八日起至清償日止，按年息百分之五計算之利息。
被告應連帶給付原告乙○○○新台幣壹拾貳萬伍仟元，應連帶給
付原告甲○○、庚○○各新台幣貳萬伍仟元及均自民國九十八年
十二月二十二日起至清償日止，按年息百分之五計算之利息。
原告其餘之訴駁回。
本判決原告勝訴部分，原告戊○○、甲○○、庚○○各以新台幣
捌仟元、原告乙○○○以新台幣肆萬元供擔保後，得假執行。
原告其餘假執行之聲請駁回。
    事實及理由
壹、按訴狀送達後，原告不得將原訴變更或追加他訴。但有下列
    各款情形之一者，不在此限：一、被告同意者。二、請求之
    基礎事實同一者。三、擴張或減縮應受判決事項之聲明者。
    民事訴訟法第255條第1項第1款至第3款有明文規定。查原告
    起訴主張被告應給付原告共新台幣（下同）300萬元，並自
    起訴狀繕本送達翌日起至清償日止，按年息百分之五計算之
    利息。嗣於本院民國99年1月7日當庭減縮為原告乙○○○請
    求120萬元（精神賠償70萬元，扶養費50元）原告甲○○、
    庚○○及戊○○精神上損害賠償為50萬元，總計270萬元，
    及原告戊○○並另請求之喪葬費用30萬元。揆諸上開法文之
    規定，原告為上開訴之減縮應為法之所許，先予敘明。
貳、原告主張：
（一）被告己○○明知無汽車駕駛執照，不得駕駛汽車及服用酒
      類或其他相類之物後，將使駕駛車輛之注意力減低、反應
      能力變慢，而危及其他用路人之行車往來安全，竟於97年
      11月11日下午1 時至3 時許，在新竹縣竹東鎮五指山某商
      店飲用米酒1 瓶，已達不能安全駕駛動力交通工具之狀態
      後，仍無駕駛執照而駕駛車號Q6－5067號汽車（下稱系爭
      汽車），於同日下午3時20分許，於行經新竹縣竹東鎮○○路367號前，本應注意車前狀況並隨時採取必要安全措
      施，以避免危險之發生，而依當時係晴天、日間自然光線
      、路面乾燥、無缺陷、無障礙物之路面，且視距良好，依
      當時之情形又無不能注意之情事，被告己○○竟疏於注意
      及此，仍貿然酒後駕車，適有行人林德福站在路旁白色邊
      線內，被告己○○因其酒後注意力減低、反應能力變慢，
      已達不能安全駕駛之情狀下，所駕駛之上開自用小貨車竟
      向右偏駛撞擊被害人林德福後，衝入路邊斜坡，導致被害
      人林德福之頭、胸部受有鈍力損傷之傷害，於送醫急救前
      不治死亡。經警據報到場，於同日下午4時41分許，以檢
      測儀器對被告己○○施以酒精測試結果，其呼氣酒精濃度
      高達每公升1.60毫克。
（二）被告己○○自承受父即被告丁○○之僱用前往灌溉、修理
      農機，故係被告丁○○之受僱人，若非受僱，被告丁○○
      對其已喝醉酒且無駕照，仍交車命其開車前往，亦屬造意
      及幫助人。
（三）按「因故意或過失，不法侵害他人之權利者，負損害賠償
      責任」；「受僱人因執行職務，不法侵害他人之權利者，
      由僱用人與行為人連帶負損害賠償責任」；「數人共同不
      法侵害他人之權利者，連帶負損害賠償責任，不能知其中
      孰為加害人者，亦同。造意人及幫助人，視為共同行為人
      」；「汽車、機車或其他非依軌道行駛之動力車輛，在使
      用中加損害於他人者，駕駛人應賠償因此所生之損害。但
      於防止損害之發生，已盡相當之注意者，不在此限」；「
      按不法侵害他人致死者，對於支出醫療及增加生活上需要
      之費用或殯葬費之人，亦應負損害賠償責任。被害人對於
      第三人負有法定扶養義務者，加害人對於該第三人亦應負
      損害賠償責任。第193 條第2 項之規定，於前項損害賠償
      適用之」；「不法侵害他人致死者，被害人之父、母、子
      、女及配偶，雖非財產上之損害，亦得請求賠償相當之金
      額」，民法第184條第1項前段、第188條、第185條、第19
      1條-2、第192條第1項、第2項、第194條分別定有明文。
（四）原告得請求之金額計算如下:
(一)、殯葬費部分:因被害人林德福死亡，由原告戊○○支出殯葬
    費共61萬4000元。
(二)、原告乙○○○法定扶養費部分:
、被害人林德福係男性，死亡時為77歲（20年11月24日生），
    為20歲以上之人，具有扶養能力甚明，因原告乙○○○尚有
    子女甲○○、庚○○、戊○○等人，故其對原告乙○○○之
    扶養義務為四分之一。
、原告乙○○○係女性，28年11月15日生，於被害人林德福死
    亡時為68歲，依97年台閩地區簡易生命表，女性平均餘命尚
    有18.02 歲，依行政院主計處96年度桃園縣平均每人每月消
    費支出為1 萬7525元，每年消費支出為21萬300 元計算，依
    霍夫曼係數扣除期前利息後，得請求法定扶養費為63萬1732
    元。
、非財產上之損害部分: 原告等痛失至親，心裡均至為難過，
    爰請求各為非財產上之損害50萬元。
、本件已取得汽車強制責任險150萬元及被告已支付之喪葬費
    30萬元，原告願僅請求270萬元。
、並聲明(1)被告應連帶給付原告甲○○、庚○○各50萬元。(2)
    被告應連帶給付原告乙○○○120萬元（精神上損害賠償50
    萬元、扶養費70萬元）。(3)被告應連帶給付原告戊○○80萬
    元（精神上損害賠償50萬元、喪葬費30萬元）。(4)訴訟費用
    由被告負擔。(5)請准供擔保後宣告假執行。
、被告辯稱:
一、被告己○○稱:
    願意賠償，但沒有錢。當時被害人林德福站在路邊，是在路
    邊白線旁邊，就在卡車後面，當時被害人林德福之卡車是停
    在路旁。伊是為閃一台白色的喜美車，係在筆錄中沒有講出
    來，因當時太緊張、喝酒醉，酒還沒有醒。當天喝了一瓶米
    。當天是要去修朋友的割草機。貨車是伊父親的即被告丁○○的，該貨車平日放在家裡。家裡沒有錢等語。
二、被告丁○○稱:
    願意賠錢，但沒有錢。本件被告己○○是自行駕駛其所有之
    貨車，伊並未同意被告己○○駕駛伊所有之貨車。因被告己○○無駕駛執照。伊貨車之鑰匙放在衣服的口袋，晚上衣服
    的時候就把鑰匙放在口袋，衣服放在電視上面，被告己○○
    就找到了。被告己○○是在家裡工作。割草機是鄰居宋光明
    的，是伊幫宋光明載到被告家的，因該機器故障，宋光明要
    被告己○○幫他送去修。
肆、得心證理由:
一、查，被告己○○於97年11月11日無照酒後駕駛被告丁○○所
    有之車號Q6－5067號汽車，行經新竹縣竹東鎮○○路367 號
    前，撞及被害人林德福致死，被告己○○已交付原告戊○○
    喪葬費30萬元一事，為兩造所不爭執，且有本院依職權調閱
    之本院刑事庭98年度審交易字第35號全卷在卷可考，堪信為
    真實。
二、經於97年11月11日任職新竹縣消防局竹東分隊警員丙○○到
    庭證稱，當時看到被告己○○抱著傷者等語在卷，並當庭於
    台灣新竹地方法院檢察署97年相字第647 號卷第89頁標記當
    時被告己○○抱著被害人林德福所在處乃是在車道白線外，
    已非常靠近路旁，且觀之該被告己○○所駕駛之小貨車煞車
    痕線，乃自路中線大弧右轉至路旁，有數帖現場照片附於前
    揭相字卷可稽，則原告主張被告己○○無照駕駛且有過失撞
    及被害人林德福致死一節，即亦可採信。
三、本件原告另主張被告己○○無駕駛執照，且在住處飲酒已達
    不能安全駕車之程度，被告丁○○將其所有之車號Q6－5067
    號汽車交付被告己○○駕駛，則被告丁○○為僱用人而應與
    被告己○○連帶負責，且被告丁○○並顯已違反保護他人之
    法律應與被告己○○連帶負賠償責任，被告丁○○則否認將
    汽車交予無照之被告己○○駕駛而無違反保護他人之法律云
    云置辯。是本件所須審究在於（一）被告丁○○應否連帶負
    損害賠償任？（二）原告各項請求內容有無理由？茲分述如
    下：
(一)被告丁○○應否連帶負損害賠償責任？
(一)、按「汽車駕駛人，有左列情形之一者，處新臺幣六千元以上
    一萬二千元以下罰鍰，並當場禁止其駕駛及扣留其車輛牌照
    ：一未領有駕駛執照駕車者．．．、；汽車所有人，僱用或
    聽任第二十一條第一款至第七款之人駕車者，除依第二十一
    條之規定處罰外，並得吊扣其汽車牌照三個月」，94年12月
    28日修正前之道路交通管理處罰條例第21條第1 項第1款 、
    第6 款、第28條分別定有明文。又「上訴人明知加害人張某
    未領有駕駛執照，仍將該小客車交其駕駛，顯違道路交通管
    理處罰條例第二十一條第一項第一款、第二十八條之規定，
    亦即違反保護他人之法律，應推定其有過失」，亦經最高法
    院67年度台上字第2111號判例明文揭示。復按道路交通管理
    處罰條例第28條雖於94年12月28日刪除，惟其立法理由為「
    本條原規定之精神已改列為第21條第5 項之規定，故刪除本
    條規定」（詳見卷附之立法理由），再按94年12月28日修法
    之道路交通管理處罰條例第21條第1項第1款、第4款、第5項
    則分別規定：「汽車駕駛人，有下列情形之一者，處新臺幣
    六千元以上一萬二千元以下罰鍰，並當場禁止其駕駛：一未
    領有駕駛執照駕駛小型車或機器腳踏車．．．．；汽車所有
    人允許第一項第一款至第五款之違規駕駛人駕駛其汽車者，
    除依第一項規定之罰鍰處罰外，並記該汽車違規紀錄一次。
    」依上述規定觀之，足見汽車所有人，將車輛交予未領有駕
    駛執照駕車者即屬違反保護他人之法律。
(二)、查，被告丁○○為上開車號Q6－5067號汽車之登記所有權人
    ，為被告丁○○所不爭執；再依被告丁○○於本院99年1 月
    7 日言詞辯論時稱: 「（他((宋光明))機器怎麼送到你家?
    ）他不方便，我幫他載到我家，有工作的話，再到我家去載
    」、「那個人（宋光明）也沒有車」、「他（宋光明）修自
    己要付錢，他要被告己○○幫他送去修」等語，則依被告丁○○之供稱，乃是被告丁○○已知宋光明要求被告己○○開
    車載割草機去修。另，被告二人為父子關係，同居一處，被
    告丁○○亦自稱知悉被告己○○無汽車駕駛執照，依上所述
    ，被告丁○○既已知宋光明要求被告己○○開車送割草機修
    理，則果其反對被告己○○駕駛其所有之小貨車，自應對被
    告己○○明確表示，且將鑰收藏好。參之，汽車鑰匙體積輕
    巧，極易收藏，果其有意不讓被告己○○駕駛其所有之汽車
    ，被告己○○豈能容易取得?從而，被告丁○○辯稱其未同
    意被告己○○駕駛其所有之汽車即非有理由。
(三)、綜上所述，本件被告丁○○如未將該汽車任由被告己○○駕
    駛，殊無從發生撞擊並致被害人林德福亡之結果，是被告丁○○之行為與損害之發生，有相當之因果關係，應與被告己○○負共同侵權行為損害賠償責任，原告此部分主張，堪信
    為真實。
（二）原告各項請求內容有無理由？茲分述如下:
(一)、原告乙○○○扶養費部分：
  按直系血親相互間互負扶養義務，負扶養義務者有數人而其
    親等同一時，應各依其經濟能力分擔義務，受扶養權利者為
    直系血親尊親屬時，其受扶養權利不以無謀生能力為必要，
    此分別為民法第1114條第1款、第1116條及第1117條所明定
    ，惟仍受「不能維持生活」之限制（最高法院62年度第2次
    民庭庭推總會決議意旨參照）。又夫妻互負扶養之義務，其
    負扶養義務之順序與直系血親卑親屬同，其受扶養權利之順
    序與直系血親尊親屬同，民法第1116條之1 定有明文。夫妻
    受扶養之權利既與直系血親尊親屬相同，不以無謀生能力為
    必要，仍須受「不能維持生活」之限制。次按依民法第192
    條第2 項，命加害人一次賠償扶養費用，須先認定被害人林
    德福於可推知之生存期內，應向第三人支付扶養費用之年數
    及其歷年應付之數額，並就歷年將來應付之數額，各以法定
    利率為標準，依霍夫曼式計算法，扣除各該年以前之利息，
    俾成歷年現在應付之數額，再以歷年現在應付之總數為賠償
    額，方為合法（最高法院29年度附字第397 號判例、最高法
    院47年4月20日民刑庭總會決議可參）。
  原告乙○○○為被害人林德福之妻，原告乙○○○為28年11
    月16日生，被害人林德福於97年11月11日死亡時，原告乙○○○為69歲。依97年臺灣地區簡易生命表平均餘命表所示，
    69歲女性平均餘命為17.22 歲。又原告乙○○○之職業雖為
    家庭管理，其並無固定之工作，有位於台北縣石碇鄉及汐止
    市土地共39筆，公告價162萬5216元，並無其他資產，有稅
    務電子閘門財產調件明細表1紙附卷可參，故應認為原告乙○○○並非不能維持生活，而不得向被害人林德福請求扶養
    ，進而不得向被告請求賠償扶養費。原告乙○○○此部分之
    請即為無理由。
(二)、原告戊○○請求喪葬費部分:
    本件原告戊○○主張其為被告己○○先行支出61萬4000元之
    殯葬費，並據其提出廣善禮儀社出具之葬儀務事明細表及免
    用發票收據共18紙為證。惟按殯葬費為收殮及埋葬費用，其
    賠償範圍應以實際支出之費用為準，且應斟酌被害人當地之
    習俗、被害人之身分、地位及生前經濟狀況決定之（最高法
    院92年度台上字第1135號判決意旨參照）。又請法師為死亡
    者誦經超度，為社會一般習俗，其支出自為必要之殯葬費用
    ，此部分支出亦屬必要之殯葬費用，但追悼超薦費則非必要
    之殯葬費用（最高法院48年上字第798號、84年度台上字第
    1626號判決意旨參照）。是原告請求之殮屍工人費用、申請
    火葬費、靈車、設靈堂、佈置祭壇等委由廣善禮儀社處理而
    共支出30萬元等，有廣禮儀社出具之葬儀事務明細表一紙在
    卷可考，認尚屬必要之收斂及埋葬費用。另，查上揭原告所
    提出之廣善禮儀社出具之葬儀務事明細表中已有花藍、花圈
    、胸花之費用，顯見葬儀社已為喪禮備有花藍、花圈，原告
    另提出收據主張鮮花藍1萬元，即難採信。又，原告戊○○
    提出單據主張支付罐頭塔2萬元、並提出收據18張主張31 萬
    4000元餐費支出云云，惟罐頭嗣後乃由原告戊○○收回，另
    原告戊○○所生出之餐費單據每一份餐費高達1500元，自97
    年11月12日至11月22日，每日之餐費高達1萬2000元至3萬元
    ，尚難認屬必要費用，從而認原告戊○○支出喪葬費用部分
    之請求於30萬元之範圍內為正當；逾此金額則屬無據。另，
    被告辯稱已支付原告戊○○30萬元之喪葬費一事，為原告戊○○所自認，從而原告戊○○此部分之請求即均無理由，應
    予駁回。
(三)、精神慰撫金部分：
、原告乙○○○為被害人林德福之妻，原告甲○○、庚○○、
    戊○○則為被害人林德福之子女，遭夫喪、父喪之打擊，精
    神上遭受打擊及痛苦，不言可喻，原告請求賠償非財產上損
    害之慰撫金，自屬有據。查原告乙○○○之職業為家庭管理
    ，其並無固定之工作有39筆土地，公告價值為162萬5216元
    ，有稅務電子閘門財產調件明細表1紙附卷可參；原告庚○○有位於新竹縣竹東鎮土地3筆、房屋2棟、汽車1輛，公告
    價值199萬2600元；原告戊○○則有位於新竹縣竹東鎮土地
    一筆、汽車三輛，公告價值8萬6411元；原告甲○○則服務
    於新竹縣警察局橫山分局，有汽車兩輛，公告價值為０元，
    有稅務電子閘門財產調件明細表數紙附卷可參。被告己○○
    無業，被告丁○○從事農業，並從事在工地做臨時工，被告
    丁○○有一輛汽車，被告己○○現在監服刑無收入，經被告
    陳明在卷，並有稅務電子閘門財產調件明細表數紙附卷可參
    。本院斟酌原告乙○○○等痛失親人所受之精神痛苦，及被
    害人林德福為20年11月24日生，於97年11月11日已高齡77歲
    ，依97年臺灣地區簡易生命表平均餘命表所示，77歲男性平
    均餘命為10.03歲及兩造之身分、地位、經濟能力等一切情
    狀，認原告王林雪子請求50萬元之精神慰藉金為適當。原告
    戊○○、庚○○、甲○○每人請求40萬元精神慰藉金為適當
    。
、再按保險人依強制汽車責任保險法規定給付之保險金，視為
    被保險人損害賠償金額之一部分；被保險人受賠償請求時，
    得扣除之，強制汽車責任保險法第32條定有明文。查原告4
    人因此次車禍而自保險公司領取汽車強制責任保險金共150
    萬元，每人均分37萬5000元，為原告自陳在卷，且為被告所
    不爭執，自堪信為真實。依前開說明，應自本件損害賠償金
    額中扣除，則扣除後，原告王林雪子得請求被告賠償12萬
    5000元。原告戊○○、甲○○、庚○○每人得請求2萬5000
    元。
四、從而，原告基於侵權行為之規定，被告2人連帶給原告戊○○2萬5000元及自98年5月8日起至清償日止，按年息百分之
    五計算之利息。被告2人連帶給付原告乙○○○12萬5000元
    ，並自98年12月22日起至清償日止，按年息百分之五計算之
    利息。被告2人連帶給付原告甲○○、庚○○各2萬5000元及
    均自98年12月22日起至清償日止，按年息百分之五計算之利
    息，均尚無不合，應予准許，超過部分則無理由，應予駁回
    。
五、原告陳明願供擔保，聲請宣告假執行，經核其勝訴部份，合
    於法律之規定，爰酌定相當之擔保金額宣告之，核無不合，
    爰酌定相當擔保金額准許之。至原告敗訴部分，其假執行之
    聲請，因訴之駁回而失所依附，併予駁回。
六、本件事證已臻明確，兩造其餘主張及所提證據與本院上開論
    斷無涉或無違，不予贅述。
七、本件原告提起刑事附帶民事訴訟，經本院刑事庭依刑事訴訟
    法第504條第1項移送前來，依同條第2項規定免納裁判費，
    故毋庸為訴訟費用負擔之諭知，附此敘明。
八、本件假執行及免為假執行之依據：民事訴訟法第390條第2項
    。
中    華    民    國    99    年    3     月  12      日
                  民事第一庭    法      官  許翠玲
以上正本係照原本作成。
如對本判決上訴，須於判決送達後20日內向本院提出上訴狀。
中    華    民    國    99    年    3     月  12     日
                                書記官  陳思璟

司法院資訊處製作；財團法人民間司法改革基金會備份。
